【裁判字號】    97,重訴,187
【裁判日期】    980505
【裁判案由】    塗銷抵押權登記
【裁判全文】
臺灣臺中地方法院民事判決  97年度重訴字第187號
原      告  乙○○
訴訟代理人  劉思顯  律師
被      告  台中縣外埔鄉農會
法定代理人  甲○○
訴訟代理人  黃文崇  律師
上當事人間請求塗銷抵押權登記事件，本院於98年4月14日言詞
辯論終結，判決如下：
    主      文
原告之訴駁回。
訴訟費用新台幣玖萬伍仟伍佰肆拾伍元由原告負擔。
    事實及理由
壹、程序方面：
    被告臺中縣外埔鄉農會之法定代理人原為甲○○，於本院審
    理中變更為丙○○，經其聲明承受訴訟，並無不合，應予准
    許之。
貳、兩造之聲明：
  一、原告：（一）被告應將附表編號1 、2 、3 所示，就原告
      土地權利範圍10000 分之2240所為最高限額抵押權設定登
      記予以塗銷。（二）訴訟費用由被告負擔。
  二、被告：如主文所示。
、原告起訴主張：緣臺中縣外埔鄉○○段第1020地號土地原為
    訴外人陳黃秀琴所有（地目田，面積12,909.41 平方公尺，
    下稱系爭土地），權利範圍全部。陳黃秀琴先後於民國67年
    2 月16日、69年10月3 日、86年4 月12日分別為被告臺中縣
    外埔鄉農會設定：(一)本金最高限額新臺幣（下同）12,000,
    000 元（登記次序0001、債務人陳黃秀琴、設定權利範圍全
    部、設定義務人陳黃秀琴）、(二)本金最高限額12,000 ,000
    元（登記次序0002、債務人陳黃秀琴、設定權利範圍全部、
    設定義務人陳黃秀琴）、(三)本金最高限額10,800,000元（登
    記次序0003、債務人邱忠信、原告乙○○、設定權利範圍全
    部、設定義務人陳黃秀琴）等第1 、2 、3 順序之最高限額
    抵押權予被告。陳黃秀琴於90年7 月18日以買賣為原因，將
    系爭土地應有部分1,096/10,000移轉登記予訴外人陳木川、
    2,24 0/10,000 移轉登記予原告。前開第1 、2 、3 順序之
    最高限額抵押權即轉存於陳黃秀琴、陳木川及原告之應有部
    分之上，嗣因陳黃秀琴積欠第三人台中商業銀行股份有限公
    司（下稱台中商銀）款項，台中商銀遂聲請臺灣臺中地方法
    院將陳黃秀琴系爭土地之應有部分6,664/10,000進行拍賣（
    臺灣臺中地方法院95年度執字第61727 號），而於96年7 月
    10日由原告乙○○拍定取得，臺灣臺中地方法院並已囑託地
    政機關塗銷存在於陳黃秀琴應有部分6,664/10,000之上之最
    高限額抵押權，其餘存在於應有部分2,240/10,000（原告之
    應有部分）、1,096/10,000（陳木川之應有部分）上之最高
    限額抵押權尚未塗銷。惟第1 順序最高限額抵押權之存續期
    間係自67年2 月13日至97年2 月13日，業已屆期；又第2 順
    序最高限額抵押權雖係不定期限，惟原告業於97年4 月1 日
    以起訴狀通知被告終止最高限額抵押契約；而第3 順序最高
    限額抵押權部分，因被告對於債務人即原告及邱忠信二人已
    無任何擔保債權存在。據此，原告自得請求被告塗銷上揭第
    1 、2 、3 順序之最高限額抵押權設定登記，爰依民法第76
    7 條之規定，請求判決如聲明所示。
肆、被告則以：被告雖於臺灣臺中地方法院95年度執字第61727
    號清償債務強制執行事件，因實行抵押權參與分配而受償21
    ,673,784 元 ，然系爭土地上之第1 、2 、3 順序最高限額
    抵押所擔保範圍既包括陳黃秀琴之現在、過去及將來之借款
    、票據、保證、開發國內信用狀、損害賠償等以及其他一切
    債務，則陳黃秀琴於88年10月4 日擔任訴外人陳瓊蘭對被告
    借款18,000,000元之連帶保證人，雖該項債權被告已對陳瓊
    蘭、陳黃秀琴取得確定之支付命令，然該筆債權被告並未於
    95年度執字第61727 號事件中參與分配並獲清償，原告訴請
    塗銷最高限額抵押權自屬無理由等語，資為抗辯。
伍、兩造不爭執事項：
  一、陳黃秀琴積欠第三人台中商銀款項，業據台中商銀聲請本
      院將陳黃秀琴於系爭土地之應有部分6,664/10,000進行拍
      賣（本院95年度執字第61727 號），而於96年7 月10日由
      原告乙○○拍定取得，本院並囑託地政機關塗銷存在於陳
      黃秀琴應有部分6,664/10,000之上之最高限額抵押權，其
      餘存在於應有部分2,240/10,000（原告之應有部分）、1,
      096/10,000（陳木川之應有部分）上之最高限額抵押權尚
      未塗銷。
  二、被告於本院95年度執字第61727 號清償債務強制執行事件
      ，因實行抵押權參與分配而受償21,673,784元。然陳黃秀
      琴於88年10月4 日擔任陳瓊蘭對被告借款18,000,000元之
      連帶保證人，雖該項債權被告已對陳瓊蘭、陳黃秀琴取得
      確定之支付命令，惟該筆債權被告並未於95年度執字第61
      727 號事件中參與分配。
  三、96年9 月17日，原告將拍得之第1020地號土地應有部分6,
      664/10,000移轉3,073/10,000給訴外人王碧玉，3,591/10
      ,000 移 轉給訴外人邱佩萱。上開1020地號土地由原告（
      應有部分2,240/10,000）、陳木川（應有部分1,096/10,0
      00）、王碧玉（應有部分3,073/10,000）、邱佩萱（應有
      部分3,591/10,000）等4 人共有。97年5 月2 日第1020地
      號土地分割為第1020、1020-7、1020-8、1020-9、1020-1
      0 、1020-11 、1020-12 、1020-13 等8 筆土地，分割後
      第1020-8地號土地面積4509.50 平方公尺由原告（應有部
      分289,171/450,950） 、陳木川（應有部分141,487/450,
      950） 、邱佩萱（應有部分20,292/450,950）共有。前開
      1 、2 、3 順序之抵押權登記現轉載於原告1020-8地號之
      應有部分上。
陸、本院得心證之理由：
  一、按最高限額抵押契約，係指債務人或第三人提供其不動產
      為擔保，與債權人訂立在一定金額之限度內，擔保現在已
      發生及將來可能發生之債權之抵押權設定契約而言。此種
      抵押權所擔保之債權，除訂約時已發生之債權外，縱為將
      來發生之債權，在約定限額之範圍內，亦為抵押權效力所
      及。且抵押權存續期間內已發生之債權，因清償或其他事
      由而減少或消滅，原訂立之抵押契約依然有效，嗣後在存
      續期間內陸續發生之債權，債權人仍得對抵押物行使權利
      。此種抵押契約如未定存續期間，其性質與民法第754 條
      第1 項所定就連續發生之債務為保證而未定有期間之保證
      契約相似，類推適用同條項規定，抵押人固得隨時通知債
      權人終止抵押契約，對於終止契約後發生之債務，始不負
      擔保責任，惟終止契約前已發生之債務，仍為最高限額抵
      押契約擔保所及。經查，95年11月13日陳黃秀琴應有部分
      遭台中商銀聲請查封時，陳黃秀琴與臺中縣外埔鄉農會間
      之債權記有：(1)抵押權之義務人兼擔保物提供人陳黃秀琴
      之借款債權：本金8700萬元及自90年9 月24日起至95年11
      月13日止，按週年百分之8.2 計算之利息暨自90年10月25
      日起至91年4月24日止按週年百分之0.82計算及自91年4月
      25日起至95年11月13日止按週年百分之1.64計算之違約金
      ，合計13,052,325元(2)抵押權之債務人邱忠信之借款債權
      ：本金7,950,000 元(3)陳黃秀琴對陳瓊蘭借款債務之保證
      債務：本金12,181,0 45元及自93年3月11日起至95年11月
      13日止，按週年百分之9計算之利息暨自93年4月12日起至
      93年10 月11日止按週年百分之0.9計算及自93年10月12日
      起至95年11月13日止按週年百分之1.08計算之違約金，合
      計15,448,482元。徵諸陳黃秀琴與臺中縣外埔鄉農會，就
      系爭土地所設定之第1 、2 、3 順序最高限額抵押權之存
      續期間分別為67年2 月13日起至97年2 月13日止、不定期
      限、86年4 月9 日起至116 年4 月9 日止，前開陳黃秀琴
      與臺中縣外埔鄉農會間之債權均係於上揭第1 、2 、3 順
      序最高限額抵押權存續期間內確定，自為各該最高限額抵
      押權擔保效力所及，合先敘明。
  二、次按最高限額抵押與一般抵押不同，最高限額抵押係就已
      發生及將來可能發生之債權所設定之抵押權，其債權額在
      結算前並不確定，必所擔保之原債權於確定事由發生後，
      其流動性隨之喪失，該抵押權所擔保者始由不特定債權轉
      變為特定債權。又原債權一經確定，該抵押權與擔保債權
      之結合狀態隨之確定，此時該最高限額抵押權之從屬性即
      與普通抵押權完全相同，故債務人或抵押人得於確定事由
      發生後，請求就該金額變更為普通債權之登記，然該變更
      登記與塗銷登記悉屬二事，非謂債務人或抵押人於原債權
      確定後即得請求塗銷該最高限額抵押權，否則原擔保權人
      之權益將無以維繫。然最高限額抵押權定有存續期間者，
      於存續期間內抵押權人縱有其利益值得保護，惟該利益並
      非必然顛撲不破，仍容提前確定原債權以兼顧抵押權人、
      抵押人及其他債權人之權益，並促進現代社會交易活動之
      迅速與安全，是以為擔保同一債權而設定最高限額抵押權
      之各該應有部分，如其擔保之原債權，僅因其中一部分發
      生確定事由時，其他應有部分所擔保之原債權自有同時確
      定之必要。末擔保同一債權之抵押不動產，如經讓與其一
      部，其抵押權不因此而受影響，抵押權人對於各該分割之
      應有部分，仍得依全部債權行使其權利。經查，系爭土地
      所設定之第1 、2 、3 順序最高限額抵押權，業因擔保同
      一債權之系爭土地之一部分經他債權人聲請強制執行，並
      為法院查封而為最高限額抵押權人臺中縣外埔鄉農會所知
      悉，上揭最高限額抵押權所擔保之原債權俱已確定，並與
      擔保債權結合狀態隨之確定，此時該最高限額抵押權即與
      普通抵押權完全相同。
  三、按存於不動產上之抵押權及其他優先受償權，固因拍賣而
      消滅，然因拍賣而告消滅之抵押權應僅限於受拍賣處分之
      部分，如擔保同一債權之不動產，因讓與應有部分而為數
      人所共有者，各該應有部分仍應各自獨立擔保原債權之全
      部清償，縱其中一部應有部分因故先為拍賣而遭塗銷抵押
      權之登記，就原債權不足清償之部分仍得就其他未經查封
      拍賣之應有部分取償，於原債權受完足清償前，剩餘應有
      部分上之抵押權登記自不因他部分之拍賣而告消滅，此為
      抵押權不可分割性原則之體現，核與強制執行法第98 條
      第3 項之規定並無相悖。經查，被告於本院95年度執字第
      61727 號清償債務強制執行事件，因實行抵押權參與分配
      而受償21,673,784元。然陳黃秀琴於88年10月4 日擔任陳
      瓊蘭對被告借款18,000,000元之連帶保證人，雖該項債權
      被告已對陳瓊蘭、陳黃秀琴取得確定之支付命令，惟該筆
      債權被告並未於95年度執字第61727 號事件中參與分配之
      事實為兩造所不爭執，堪採信為真實，則陳黃秀琴既擔任
      陳瓊蘭對被告借款之連帶保證人，而該筆借款亦未據原告
      證明業經清償而消滅，則陳黃秀琴就陳瓊蘭未為給付之借
      款自應負連帶清償之責，而受系爭土地上之第1 、2 、3
      順序最高限額抵押權所擔保。原債權雖因部分擔保物為他
      債權人聲請強制執行經法院查封，而為最高限額抵押權人
      所知悉遂告確定，並使各該應有部分上之原債權範圍喪失
      其流動性，仍不失其應受各該應有部分擔保清償之本質，
      抵押權人於其債務未獲完足清償之前，就尚未塗銷之其他
      應有部分仍難謂無維持抵押權登記之利益。
  四、原告於本件審理中，就本件相關事實自為法律上之定性與
      解釋固非無見，惟與立法之意旨及法理之衡平容有未合，
      且亦未就陳黃秀琴已無積欠債務此一有利於己之事實完盡
      其舉證責任，即使被告未於本院95年度執字第61727 號清
      償債務強制執行事件，就陳黃秀琴為陳瓊蘭所負之連帶債
      務聲請參與分配，然被告就其抵押權本得選擇就諸多擔保
      之抵押物擇一行使，除法有明文排除者外，不得空指其受
      有失權之不利益。是以原告所主張之見解均不影響上開事
      實之認定，及就確定之事實適用法律之結果，附此敘明。
  五、綜上所述，本件系爭最高限額抵押權之登記，雖因抵押物
      之一部受他債權人查封拍賣而使原債權確定，然原債權之
      確定與抵押權之塗銷悉屬二事，原告縱得請求抵押權人結
      算實際發生之債權額，並就該金額請求變更為普通抵押權
      之登記，仍不失受抵押權擔保之本質，原債權既未受完足
      之清償，原告依強制執行法第98條第3 項之規定請求塗銷
      系爭抵押權之登記於法不合，應予駁回。又本件事證已臻
      明確，兩造其餘攻擊、防禦方法於判決之結論無影響，不
      再一一贅述。
柒、結論：原告之訴為無理由，依民事訴訟法第78條，判決如主
    文。
中    華    民    國    98    年    5     月    5     日
                  民事第四庭    法  官  王  銘
正本係照原本作成。
如對本判決上訴，須於判決送達後20日內向本院提出上訴狀。
中    華    民    國    98    年    5     月    5     日
                                書記官  柳寶倫
附表
┌───────────────────┬──┬─────┬──┐
│  土      地      坐      落          │地  │面    積  │權利│
├───┬─────┬──┬──────┤    ├─────┤範圍│
│縣  市│鄉鎮市區  ○段  │地  號      │目  │平方公尺  │    │
├───┼─────┼──┼──────┼──┼─────┼──┤
│台中縣│外埔鄉    │大同│1020        │田  │12909.41  │全部│
└───┴─────┴──┴──────┴──┴─────┴──┘
┌──┬───┬──┬──┬─────┬────┬──┬──┬────┐
│編號│收件字│登記│權利│擔保債權金│存續日期│債務│設定│設定權利│
│    │號    │日期│人  │額        │        │人  │義務│範圍    │
│    │      │    │    │          │        │    │人  │        │
├──┼───┼──┼──┼─────┼────┼──┼──┼────┤
│1   │67年甲│67年│臺中│本金最高限│67年2 月│陳黃│陳黃│10,000分│
│    │地字第│2月 │縣外│額新台幣（│13日至97│秀琴│秀琴│之3,336 │
│    │991 號│16日│埔鄉│下同）    │年2月13 │    │    │（其中原│
│    │      │    │農會│12,000,000│日      │    │    │告乙○○│
│    │      │    │    │元        │        │    │    │之權利範│
│    │      │    │    │          │        │    │    │圍為    │
│    │      │    │    │          │        │    │    │10,000分│
│    │      │    │    │          │        │    │    │之2,240 │
│    │      │    │    │          │        │    │    │）      │
├──┼───┼──┼──┼─────┼────┼──┼──┼────┤
│2   │69年甲│69年│同上│1,200,000 │不定期限│同上│同上│同上    │
│    │地字第│10月│    │元        │        │    │    │        │
│    │10286 │3日 │    │          │        │    │    │        │
│    │號    │    │    │          │        │    │    │        │
├──┼───┼──┼──┼─────┼────┼──┼──┼────┤
│3   │86年甲│86年│同上│10,800,000│86年4月9│邱忠│同上│同上    │
│    │地字第│4月 │    │元        │日至116 │信、│    │        │
│    │3468號│12日│    │          │年4月9日│黃炳│    │        │
│    │      │    │    │          │        │坤  │    │        │
└──┴───┴──┴──┴─────┴────┴──┴──┴────┘


司法院資訊處製作；財團法人民間司法改革基金會備份。
